【裁判字號】    99,訴,217
【裁判日期】    990706
【裁判案由】    塗銷所有權移轉登記
【裁判全文】
臺灣基隆地方法院民事判決               99年度訴字第217號
原      告  台新國際商業銀行股份有限公司
法定代理人  乙○○
訴訟代理人  甲○○
被      告  丙○○
            丁○○
上一人  之
訴訟代理人  陳雅萍律師
上列當事人間塗銷所有權移轉登記事件，本院於民國99年6 月22
日言詞辯論終結，判決如下：
    主  文
原告之訴駁回。
訴訟費用新臺幣玖仟零拾元由原告負擔。
    事實及理由
一、本件原告起訴主張：被告丙○○於民國95年9 月間向原告申
    請信用貸款，截至99年4 月22日止共積欠原告新臺幣（下同
    ）827,705 元（含本金667,946元、利息159,759元），而被
    告丙○○積欠之上開債務於96年7 月10日起即逾期，詎其竟
    於96年9月4日將其所有如附表所示之不動產（下稱系爭不動
    產）以買賣為原因將所有權移轉登記予其友人即被告丁○○
    ，顯為有害及原告債權之行為。又債務人所有之財產除對於
    特定債權人設有擔保物權外，應為一切債務之總擔保，倘債
    務人財產已不足清償一切債務時，而竟將財產惡意脫產他人
    ，且非用以清償具有優先受償權之債務，對於普通債權人甚
    不公平，即難謂無詐害行為（最高法院78年度台上字第1583
    號判決意旨參照）。而被告丙○○於負債期間曾求助於其親
    友，故被告丁○○對被告丙○○之財務狀況應無不知情之理
    ，且系爭不動產本已有抵押權之設定登記，然其於買賣及移
    轉所有權登記後，竟無塗銷抵押權登記，抵押權債務人設定
    仍為被告丙○○，現被告丙○○仍居住於系爭房屋內，顯有
    違一般交易慣例，亦可窺知買受人並無所有之意思，而移轉
    時點又為被告丙○○債務逾期後，其移轉之意圖乃為脫產以
    避免遭債權人強制執行，至為明顯，故難謂債務人即被告丙
    ○○與買受人即被告丁○○間無脫產之惡意，原告自得依民
    法第244 條第2項、第4項規定訴請撤銷被告間所為之買賣行
    為、物權移轉行為，並塗銷物權移轉登記等語。並聲明：
 (1)被告間就系爭不動產於96年9月4日以買賣為登記原因所為之
    所有權移轉登記，其買賣之債權行為及移轉登記之物權行為
    ，均應予撤銷；
 (2)被告丁○○就上開所有權移轉登記應予塗銷，並回復登記為
    被告丙○○所有。
二、被告均聲明請求駁回原告之訴，其答辯略以：
(一)被告丙○○前任職於被告丁○○配偶設立之拓貿實業股份有
    限公司，被告間因此關係而認識，被告丙○○於任職期間曾
    多次向被告丁○○借貸數萬元不等之小額借款，雖尚有未清
    償之借款，但大抵均能按期還款，嗣於95年6 月間，被告丙
    ○○向被告丁○○表示其欠有高額利息之借款，利息增加快
    速，為解決債務問題，故向被告丁○○借款150 萬元，並約
    定以週年利率百分之12計付利息，還款期限為1 年，被告丙
    ○○並提供系爭不動產之所有權狀正本予被告丁○○供借款
    擔保，此有借據及被告丁○○交付被告丙○○之面額150 萬
    元支票之兌現資料為證，嗣因還款期限屆至，被告丙○○未
    能依約還款，遂表示願將系爭不動產出售予被告丁○○，因
    系爭不動產當時市價行情每坪約6 萬元（系爭房屋為老舊房
    屋，且當地於96年間因象神颱風、納莉颱風等肆虐，多次淹
    水，房地產行情始終處於低檔），坪數34餘坪，故雙方議定
    以210 萬元為買賣金額，扣除被告丙○○向被告丁○○借款
    150 萬元及其利息10萬元（依原約定利率應為18萬元，被告
    丁○○給予優惠僅以10萬元計算）、丙○○前另向被告丁○
    ○小額借款未償之數額約10萬元，被告丁○○尚應支付丙○
    ○尾款40萬元，然因當時被告丙○○以系爭不動產向銀行房
    屋貸款及信用貸款未償餘額約180多萬元，故雙方約定由被
    告丙○○繼續繳付貸款，待貸款餘額剩餘40萬元時，再由被
    告丁○○一次償清，此乃抵押權債務人仍維持為丙○○，且
    目前仍由丙○○繼續繳付貸款之原因。
(二)系爭房屋既為被告丁○○所買受，其處分權已為被告丁○○
    所享有，惟因考量被告丙○○尚須繳付房屋貸款，倘須另行
    支付租金租屋住居，恐影響被告丙○○繳付房屋貸款之能力
    ，屆時被告丁○○所有系爭不動產恐有遭拍賣之虞，因被告
    丁○○尚無立即使用系爭不動產之需，且尚有尾款40萬元未
    支付，另為避免被告丙○○未能償付貸款將影響被告丁○○
    對於系爭不動產之所有權，故與被告丙○○議定以低於市場
    行情每月3,000 元之低額租金將系爭不動產出租予被告丙○
    ○，令其繼續住居，減少費用支出，增加償還貸款能力，此
    與常情並無所違。而原告僅以臆測方式即貿然推測被告丁○
    ○就系爭不動產並無所有之意思，其推論理由並無可採。又
    被告丙○○於其無力償還對被告丁○○之借款後，將系爭不
    動產出售予被告丁○○，並將賣得價金中之150 萬元用來清
    償積欠各債權銀行之債務，其中向原告銀行就清償約50萬元
    ，是本案被告間就系爭不動產所有權之移轉乃本於真實之買
    賣行為，非為脫產，灼然可見。
(三)債務人所為之有償行為，於行為時明知有損害於債權人之權
    利者，以受益人於受益時亦知其情事者為限，債權人得聲請
    法院撤銷之，民法第244條第2項亦定有明文。是債權人聲請
    法院撤銷債務人之有償行為者，必須債務人於行為時明知有
    損害於債權人之權利者，且受益人於受益時亦知其情事者始
    足當之，而依民事訴訟法第277 條前段規定，自應由主張此
    有利於己事實之人負舉證責任，然就此要件未見原告盡舉證
    之責。況系爭不動產於被告間成立買賣契約時，尚有第一順
    位之抵押權，縱經債權人強制執行拍賣，拍賣價額亦未必足
    以清償相關拍賣費用及清償第一順位抵押權之抵押債務，則
    系爭不動產之買賣移轉登記對於原告之權利是否有損害仍有
    可議。
三、得心證之理由：
(一)本件原告主張被告丙○○前向原告申請信用貸款，截至99年
    4月22日止共積欠原告827,705 元，且該債務於96年7月10日
    起即逾期，詎其竟於96年9月4日以買賣為原因將系爭不動產
    之所有權移轉登記予被告丁○○，業據原告提出本票、債權
    計算書、建物登記謄本、土地登記謄本、異動索引等件影本
    為證，核屬相符，復為被告所不爭執，堪信為真實。
(二)按債務人所為之有償行為，於行為時明知有損害於債權人之
    權利者，以受益人於受益時亦知其情事者為限，債權人得聲
    請法院撤銷之。民法第244條第2項定有明文。是依該規定行
    使撤銷權，須以債務人所為有償行為，有害及債權人之債權
    為首要之要件。而債務人出賣其財產非必生減少資力之結果
    ，苟出賣之財產已獲得相當之對價，用以清償有優先受償權
    之債務，則一方面減少其財產，一方面減少其債務，其對於
    普通債權人，即難謂為詐害行為。又債務人出賣其財產，非
    必生減少資力之結果，又苟債務人出賣財產已獲得相當對價
    ，一方面減少其財產，一方面取得其請求支付價金之權利，
    亦難謂係詐害債權之行為（最高法院51年臺上字第302 號判
    例、75年度臺上字第619 號判決參考）。經查，被告丙○○
    出賣系爭不動產予被告丁○○之時，固擁有系爭不動產之積
    極財產，惟其另負有系爭不動產之抵押貸款及積欠被告丁○
    ○、原告與其他銀行之債務，而被告丙○○嗣作價以210萬
    元之價額出賣系爭不動產予被告丁○○，核與原告所鑑定之
    價值相當，此有原告所提房貸預估單附卷可憑，又被告丙○
    ○出賣系爭不動產後，用其價金清償對被告丁○○、原告及
    其他銀行所積欠之債務，其中之前被告丁○○於95年6月8日
    借予被告丙○○之150萬元，被告丙○○已自同月9日提款清
    償積欠原告之款項，至同年7月31日止，前後已清償約25萬
    餘元，有被告丙○○提出之台北富邦銀行000000000000號存
    摺1本足參，可見被告丙○○係以系爭不動產之價金積極清
    償積欠各銀行之債務，實際資力應未減少。參諸前揭說明，
    自無足認定被告2人就系爭不動產之買賣行確有損害於原告
    債權，是原告上開主張，自不足採。
(三)次按當事人主張有利於己之事實者，就其事實有舉證之責任
    ，民事訴訟法第277條前段亦有明定。故民法第244條第2 項
    所規定之撤銷權，其成立要件不但須債務人於行為時明知有
    損害於債權人之權利，且須受益人於受益時亦知其情事，而
    此項撤銷權要件之存在，則應由債權人負舉證責任（臺灣高
    等法院93年度上易字第464 號判決意旨參照）。是以，縱被
    告就系爭不動產之買賣行為，確有損害原告債權之情事，亦
    須被告丁○○明知此情事，原告始得行使撤銷權。而原告雖
    主張：被告丙○○於負債期間曾求助於其親友，故被告丁○
    ○對被告丙○○之財務狀況應無不知情之理等語，然此為被
    告丁○○所否認，且被告二人僅係朋友關係，亦未共同居住
    ，衡諸常情，縱被告丁○○知悉被告丙○○在外有積欠債務
    ，亦難期被告丁○○能了解被告丙○○之實際財務狀況及對
    外負債之實際數額。是被告丁○○抗辯其並不知悉被告丙○
    ○對外之實際負債數額一節，應非子虛，足堪信實。承此，
    自難認定買受系爭不動產之被告丁○○確有明知損害原告債
    權之情事。除此之外，原告就此部分要件，又未能舉出其他
    積極確切之證據以資證明，其主張被告就系爭不動產之買賣
    行為構成債害債權云云，即無足憑採。原告依前揭規定，請
    求撤銷被告就系爭不動產之買賣行為，自屬無據。
四、從而，原告本於民法第244 條第2 項、第4 項規定，請求被
    告就系爭不動產於96年9月4日以買賣為登記原因所為之所有
    權移轉登記，其買賣之債權行為及移轉登記之物權行為均予
    撤銷，及被告丁○○應將系爭不動產於96年9月4日所為之所
    有權移轉登記塗銷，回復登記為被告丙○○所有，為無理由
    ，應予駁回。
五、本件事證已臻明確，其餘主張、陳述暨所提之證據，經審酌
    均與本院前揭判斷不生影響，爰不一一詳予論述，附此敘明
    。
六、據上論結，本件原告之訴為無理由，依民事訴訟法第78條、
    第87條第1項，判決如主文。
中    華    民    國    99    年     7    月     6    日
                  民事庭法  官  徐世禎
以上正本係照原本作成。
對於本件判決如有不服，應於收受送達後20日內向本院提出上訴
書狀，敘述上訴之理由，上訴於臺灣高等法院，並按他造當事人
之人數附具繕本。
中    華    民    國    99    年     7    月     6    日
                        書記官  周素秋
附表：不動產標示
┌──────────────────────────────────────────────┐
│99年度訴字第217號                                                                           │
├─┬────────────────────────┬─┬─────┬───────────┤
│編│  土          地          坐        落          │地│ 面    積 │  權   利   範   圍   │
│  ├───┬────┬──┬─────┬──────┤  ├─────┤                      │
│號│縣  市│鄉鎮市區○ 段 ○○段      │  地    號  │目│ 平方公尺 │                      │
│  │      │        │    │          │            │  │          │                      │
│  │      │        │    │          │            │  │          │                      │
├─┼───┼────┼──┼─────┼──────┼─┼─────┼───────────┤
│1 │基隆市│七堵區  │五堵│五堵北小段│000-0000    │建│534.00    │1333/20000            │
└─┴───┴────┴──┴─────┴──────┴─┴─────┴───────────┘
┌─┬────┬──────┬───┬───────────────────────┬────┐
│編│        │            │建築式│      建物面積（平方公尺）                    │  權利  │
│  │        │基地坐落----│樣主要├─────────────┬─────────┤        │
│  │ 建  號 │-------- 建 │建築材│樓    層    面    積      │ 附屬建物主要建築 │        │
│  │        │物門牌      │料及房│                          │                  │        │
│號│        │            │屋層數│合                計      │ 材料及用途       │  範圍  │
├─┼────┼──────┼───┼─────────────┼─────────┼────┤
│1 │0000-000│基隆市七堵區│5 層樓│第5層：114.39             │無                │  全部  │
│  │        │五堵段五堵北│鋼筋混│合 計：114.39             │                  │        │
│  │        │小段825地號 │凝土造│                          │                  │        │
│  │        │------------│      │                          │                  │        │
│  │        │基隆市七堵區│      │                          │                  │        │
│  │        │實踐路138之 │      │                          │                  │        │
│  │        │4號         │      │                          │                  │        │
└─┴────┴──────┴───┴─────────────┴─────────┴────┘

司法院資訊處製作；財團法人民間司法改革基金會備份。
